臺灣高等法院民事判決　　　　　　　　　 89年度上字第556號
上　訴　人　三軍總醫院
法定代理人　乙○○
上　訴　人　己○○
訴訟代理人　紀鎮南律師
複代理　人　王　上律師
訴訟代理人　吳旭洲律師
複代理　人　丑○○
訴訟代理人　李依蓉律師
　　　　　　蘇志淵律師
上　訴　人　丁○○
　　　　　　癸○○
　　　　　　甲○○
上列五人共同
訴訟代理人　劉承斌律師
複代理人　　李基益律師
　　　　　　謝思賢律師
　　　　　　丙○○　　住台北縣板橋市○○路○段147號4樓
被上訴　人　辛○○　　住台北市○○路○段147巷17弄16之1
法定代理人　庚○○　　住同上
法定代理人　辰○○　　住同上
訴訟代理人　張靜律師
上列當事人間損害賠償事件，上訴人對於中華民國89年4月14 日
臺灣台北地方法院87年度訴字第67號第一審判決提起上訴，被上
訴人則為訴之追加，經本院於96年7月18日言詞辯論終結，判決
如下：
    主  文
原判決關於(一)命上訴人己○○、丁○○連帶給付部分，(二)命上訴
人三軍總醫院、甲○○、癸○○連帶給付被上訴人超過新臺幣壹
佰拾陸萬零肆佰伍拾元本息部分，及該部分假執行之宣告，暨
訴訟費用（確定部分除外）之裁判均廢棄。
上開廢棄部分，被上訴人在第一審之訴及假執行之聲請均駁回。
上訴人三軍總醫院、甲○○、癸○○其餘上訴駁回。
被上訴人追加之訴及假執行之聲請均駁回。
第一（確定部分除外）、二審訴訟費用由上訴人三軍總醫院、甲
○○、癸○○連帶負擔三分之一，餘由被上訴人負擔。追加之訴
訟費用由被上訴人負擔。
    事實及理由
一、上訴人三軍總醫院之法定代理人張聖原已於民國（下同）94
    年5月7日變更為乙○○，有三軍總醫院提出之國防部令為證
    （見本院卷二第169 頁），乙○○並聲明承受訴訟，核無不
    合，應予准許。
二、被上訴人辛○○於原審請求上訴人三軍總醫院、己○○、丁
    ○○、癸○○、甲○○、原審共同被告柯秋松、師慧娟連帶
    給付新臺幣（下同）300 萬元，及自85年12月15日起至清償
    日止，按週年利率5%計算之利息。嗣於本審中為訴之追加，
    請求三軍總醫院、己○○、丁○○、癸○○、甲○○應再連
    帶給付15,164,416元，及三軍總醫院就其中3,802,266 元自
    89年10月14日起至清償日止，另三軍總醫院、己○○、丁○
    ○、癸○○、甲○○就其餘11,362,150 元自95年7月13日起
    至清償日止，均按週年利率5%計算之利息，核其請求之基礎
    事實相同，且屬聲明之擴張，依民事訴訟法第446條第1項但
    書、第255條第1項但書第2、3款之規定，應予准許。
三、辛○○起訴主張：原審共同原告辰○○於84年12月27日下午
    6 時，因懷孕陣痛破水，至三軍總醫院附設民眾診療服務處
    婦產科就診，由三軍總醫院之主治醫師己○○、住院醫師即
    原審共同被告柯松秋、丁○○診療，護士甲○○、癸○○、
    原審共同被告師慧娟照顧。俟辰○○因子宮頸已開三、四公
    分，己○○多次為辰○○注射催生劑、無痛分娩劑，己○○
    即返回醫院宿舍休息。辰○○於同年月28日零時被送進產房
    ，惟因生產過程並無進展，辰○○及其丈夫即訴外人庚○○
    要求剖復生產，卻均遭拒絕。至同年月28日凌晨 2時10分，
    原審共同被告柯松秋告知辰○○其子宮頸已全開，但胎兒仍
    無進展，至同日凌晨4 時15分許，始通知己○○前來接生。
    詎因胎兒過大，己○○以正常方式、坐姿方式、會陰切開手
    術方式，均無法使辰○○順利生產，後改採真空吸引輔助方
    式，卻僅吸出胎兒即辛○○之頭部，造成辛○○之肩部卡住
    ，己○○始強行將辛○○拉出，當時辛○○膚色發紺、無呼
    吸、無哭聲，其後己○○為辛○○急救時，竟發生嬰兒甦醒
    器氧氣瓶內無氧之情事，致己○○僅得以口對口方式，為辛
    ○○實施急救，造成辛○○受有腦出血、新生兒窒息併缺氧
    性腦病變、右臂神經叢受損之傷害。辛○○因上述傷害，常
    發生癲癇，且患有智能障礙之情形，依85年平均國民所得計
    算，自20歲至65歲為止，依霍夫曼計算法扣除中間利息，辛
    ○○減少勞動能力之損害為7,643,430 元，且受有精神上之
    損害併請求慰撫金300萬元，合計共10,643,430 元，然僅先
    請求300 萬元，又三軍總醫院對於己○○、丁○○、甲○○
    、癸○○、原審共同被告柯松秋、師慧娟之選任監督有所疏
    失，應與其等負連帶損害賠償之責。爰依民法第184 條、第
    185 條第1項、第188條、第193條第1 項、第195條之規定，
    求為命：三軍總醫院、己○○、原審共同被告柯松秋、丁○
    ○、原審共同被告師慧娟、甲○○、癸○○，應連帶給付辛
    ○○30 0萬元，及自85年12月15日起至清償日止，按週年利
    率5%計算之利息。並於本院追加請求看護費用、特殊教育輔
    導費、醫療費用等合計15,164,416元。（原審判命三軍總醫
    院、己○○、丁○○、甲○○、癸○○，應連帶給付辛○○
    300萬元本息，並駁回辛○○其餘之請求（即對於原審共同
    被告柯松秋、師慧娟部分），三軍總醫院、己○○、丁○○
    、甲○○、癸○○就其敗訴部分全部聲明不服，辛○○就其
    敗訴部分未聲明不服，該部分應已確定，另辰○○請求三軍
    總醫院等連帶給付50萬元本息部分，亦經原審判決敗訴確定
    ，不再贅述）並追加及擴張聲明：(一)三軍總醫院、己○○、
    丁○○、癸○○、甲○○應再連帶給付15,164,416元，及三
    軍總醫院就其中3,802,266 元自89年10月14日起至清償日止
    ，另三軍總醫院、己○○、丁○○、癸○○、甲○○就其餘
    11,362,150 元自95年7月13日起至清償日止，均按週年利率
    5%計算之利息。(二)願供擔保請准宣告假執行之判決。並答辯
    聲明：上訴駁回。
四、三軍總醫院、己○○、丁○○、癸○○、甲○○則以：己○
    ○係因辰○○陣痛難忍，於徵得辰○○及其丈夫庚○○之同
    意後，為辰○○施打硬腦膜外麻醉止痛劑，俟辰○○產痛緩
    解，產程持續進展，胎音顯示正常，於12月27日晚上11時許
    ，己○○交代值班醫生柯松秋後，先行返還醫院宿舍。後柯
    秋松分別於12月27日晚上11時、12月28日凌晨零時10分、2
    時10分、3時10分，為辰○○內診，復於12月28日凌晨2時10
    分，以電話通知己○○，雖辰○○子宮頸全開，惟胎頭位置
    仍高，尚未降至會陰部，胎兒心音正常，己○○即指示柯秋
    松繼續觀察。後柯秋松於12月28日3時10分，交接值班工作
    予丁○○，至28日4時10分，因胎頭已下降，丁○○即通知
    己○○前來接生。嗣己○○於接生過程中，採真空吸引輔助
    方式，卻發現胎兒頭部有擠帶繞頸一圈，經己○○將擠帶繞
    頸移開，又發現僅胎兒肩部卡住，發生肩式難產現象，又辛
    ○○出生後，因沒有呼吸、哭聲，己○○即以嬰兒甦醒器急
    救，但因護理人員快速推動，造成嬰兒甦醒器之接口內彈簧
    片跳開，無法加壓，己○○即以口對口人工呼吸為辛○○急
    救，旋將辛○○送至嬰兒房，由小兒科醫師繼續處理，因此
    己○○、丁○○、癸○○、甲○○處理過程並無過失。又據
    國立台灣大學醫學院附設醫院（下稱台大醫院）於95年10月
    27 日校附醫秘字第0950003766號函、行政院衛生署醫事審
    議委員會鑑定書第0000000號之鑑定意見顯示，本件確實發
    生肩難產之情事，辛○○發生腦出血、新生兒窒息併缺氧性
    腦病變、右臂神經叢受傷及顱內出血等實係因肩難產所致，
    惟肩難產之發生無從事前預知，故己○○、丁○○、癸○○
    、甲○○於接生過程自無任何過失可言。再第二產程時間之
    長短，因產婦個人變異性差異甚大，在胎兒心跳正常無合併
    造成胎兒窘迫之情況，一般對產婦及胎兒並不會造成傷害，
    而辰○○胎心音及子宮收縮紀錄，在整個產程中一切正常，
    當無因第二產程過長及過度催生催生不當致辛○○產生腦病
    變之情形。又據行政院衛生署醫事審議委員會鑑定書第
    85197號、行政院衛生署醫事審議委員會90年12月17日以衛
    署字第09 10078813號函之鑑定意見顯示，劉嘉耀醫生以口
    對口人工呼吸予以急救，其急救過程迅速，並無遲延，無疏
    失之處。又己○○等五人所為之病歷記載內容屬實，並無虛
    偽。另癸○○於前值班人員交接時，均有清點設備，且甦醒
    器內確有氧氣可供使用，器具彈簧片跳開非己○○等五人所
    得預見，故並無過失可言。且己○○、丁○○、癸○○、甲
    ○○均為專業之醫療、護理人員，三軍總醫院已盡選任、監
    督之責任。縱劉家燿等五人確有疏失，而造成辛○○之癲癇
    症狀，然依據醫學上之鑑定，均無法推論辛○○必定減少勞
    動能力及其比例等語，資為抗辯。並上訴聲明：(一)原判決不
    利於三軍總醫院、己○○、丁○○、癸○○、甲○○部分廢
    棄。(二)上廢棄部分，辛○○在第一審之訴駁回。並答辯聲明
    ：被上訴人追加及擴張之訴駁回。
五、辛○○主張辰○○於84年12月27日至三軍總醫院生產，由己
    ○○、原審共同被告柯松秋、丁○○負責診療，師慧娟、甲
    ○○、癸○○負責照顧；己○○、丁○○、柯秋松，曾為辰
    ○○注射催生劑、無痛分娩劑，拒絕辰○○及其丈夫庚○○
    剖腹生產之要求；後於生產時，以真空吸引輔助方式，僅吸
    出胎兒即辛○○之頭部，造成肩部卡住，己○○強行將辛○
    ○強行拉出；俟辛○○出生後，出現無呼吸、無哭聲之現象
    ，且嬰兒甦醒器無法作用；辛○○因本次生產，受有腦出血
    、新生兒窒息併缺氧性腦病變、右臂神經叢受損之事實，業
    據其提出辰○○於三軍總醫院之產房記錄、產房護理記錄、
    出生證明、病情通知書各一份、診斷證明書三份為證，亦為
    三軍總醫院等五人所不爭執，堪信為真實。辛○○另主張己
    ○○、丁○○、柯秋松為辰○○注射過多催生劑、無痛分娩
    劑，拒絕辰○○及其丈夫庚○○剖復生產之要求，並怠於發
    現辰○○之胎兒即辛○○過大，會發生肩難產之情事，以致
    生產時發生肩部卡住，且於辛○○出生後，出現無呼吸、無
    哭聲時，嬰兒甦醒器發生故障，無法為辛○○急救，以致造
    成辛○○受有腦出血、新生兒窒息併缺氧性腦病變、右臂神
    經叢受損害，依民法第184條、第185條第1項、第188條、第
    193條第1 項、第195條之規定，求為命：三軍總醫院、己○
    ○、丁○○、甲○○、癸○○，應連帶給付辛○○300 萬元
    本息，並追加請求看護費用、特殊教育輔導費、醫療費用等
    合計15,164,416元本息等語，則為三軍總醫院等五人所否認
    ，並以上述情詞置辯。是以本件兩造爭執要點即在於：上訴
    人等是否超量注射催生劑、無痛分娩劑而有醫療過失？上訴
    人等拒絕剖腹生產是否有醫療過失？上訴人等是否有怠於發
    現肩難產之醫療過失？上訴人等於產程所為之醫療處置，有
    無不當之處？有無過度催生或催生不當之情事？是否為被上
    訴人產生腦病變之原因？上訴人等本件急救過程過程是否有
    遲延、疏失之處？被上訴人辛○○之右臂神經叢受傷、新生
    兒腦出血、新生兒窒息併缺氧性腦病變及癲癇等傷害，是否
    係因「肩難產」所致？有關嬰兒甦醒器發生故障是否為損害
    之原因？是否可歸責於上訴人等？本件有無消費者保護法之
    適用？有無民法債務不履行規定之適用？如可請求，被上訴
    人是否減少勞動能力？百分比多少？被上訴人得請求之慰撫
    金以多少為適當？被上訴人追加請求看護費用、特殊教育輔
    導費、醫療費用，有無理由？茲析述如下。
六、上訴人等是否超量注射催生劑、無痛分娩劑而有醫療過失？
  (一)被上訴人主張辰○○於84年12月27日18時至三軍總醫院產房
    生產，21時許，己○○即稱辰○○子宮頸已開3、4公分，先
    後指示值班護士注射催生劑多次，嗣又以減輕疼痛使生產順
    利為由，先後指示值班護士注射無痛分娩劑多次，翌（28）
    日凌晨零時許，值班護士將辰○○送進生產室，在產台上，
    由值班護士指導辰○○呼吸及用力要領，但經辰○○多番努
    力配合，仍舊未見進展，辰○○及夫庚○○為恐難產，孕婦
    及胎兒均易受傷害，屢次要求值班護士請己○○醫師前來診
    療並改採剖腹產，但均未獲理會，直至清晨4 時35分許己○
    ○醫師才從家中前來生產室與丁○○醫師共同進行接生，初
    以正常方式使力無效，改採坐姿使力仍無進展，施行會陰切
    開手術後仍然無法順利生產，乃決定採用真空吸引器輔助陰
    道生產，迨4 時56分，己○○始將胎兒強行拉出，致被上訴
    人腦（顱內）出血及右臂神經叢受傷，且被上訴人因缺氧而
    受有新生兒窒息併缺氧性腦病變之重傷害，身體組織之完整
    與功能之健全已遭損害，並引發癲癇症狀迄今，上訴人等超
    量注射催生劑、無痛分娩劑及拒絕剖腹生產而有醫療過失等
    語。惟為上訴人所否認，並辯稱己○○確實為辰○○注射硬
    腦膜外麻醉止痛劑，係因辰○○陣痛難忍，經辰○○及其夫
    庚○○同意下所施打，並提出被上訴人所不爭執之經庚○○
    簽名之手術及麻醉同意書一份為證，則該手術及麻醉同意書
    之真正，自堪信為真實。是己○○確係於取得辰○○及其丈
    夫庚○○之同意後，始為辰○○施打硬腦膜外麻醉止痛劑，
    以緩解產痛，自難認為己○○之前述注射行為，有何過失之
    處。
  (二)依據馬偕紀念醫院94年5月4日馬院醫婦字第9411482 號函載
    明：「通常子宮收縮每十分鐘超過七次或連續性收縮導致胎
    兒心跳變慢時即代表子宮過度收縮」、「一般過度催生或催
    生不當是指子宮過度收縮造成胎兒心跳變慢以致發生胎兒窘
    迫現象，或者因而造成產婦子宮破裂等狀況，與使用藥物時
    間長短不一定相關」及「通常第二產程過長，長時間使用催
    生藥物輔助生產，若無上述問題很少造成產婦或胎兒傷害」
    。復依據台大醫院94年5月5日校附醫密字第0940204258號函
    示之鑑定意見載明「5.如何算是過度催生或催生不當？…如
    果增加催生劑靜脈點滴的速率，使強子宮收縮達到不到 2分
    鐘就收縮一次，就會造成過度催生，子宮會產生痙攣性收縮
    (tetanic contraction)」（見本院卷(四)第75頁）。
  (三)查自本件胎心音及子宮收縮紀錄（見本院卷(三)第113至123頁
    ）觀之，產婦辰○○子宮收縮約每二至三分鐘一次，每十分
    鐘未超過七次（即無不到二分鐘就收縮一次，每十分鐘超過
    七次之過度催生情形），行政院衛生署醫事審議委員會第85
    197號鑑定書之鑑定意見亦認：「依病歷所記載，胎心音監
    視顯示無異常，…」（見本院卷(一)第48頁），堪認辰○○生
    產過程中，上訴人等為其注射催生劑、無痛分娩劑，胎兒胎
    心音正常，未有胎兒心跳變慢之現象，當無過度催生或催生
    不當之情事。被上訴人主張上訴人等有超量注射之情形云云
    ，顯無可採。
七、上訴人等拒絕剖腹生產是否有醫療過失？
  (一)被上訴人又主張上訴人等多次拒絕辰○○及其夫庚○○剖腹
    生產之要求，致使辰○○發生肩難產云云，上訴人己○○則
    抗辯稱依醫學上專業判斷，認為辰○○無實施剖腹生產之必
    要。就此點而言，上訴人癸○○、甲○○為本件生產過程之
    護理人員，對於產婦是否必須採取剖腹生產，或是以自然方
    式生產，乃屬於醫師醫療上之行為，癸○○、甲○○，對此
    生產方式，並無決定之權責，則上訴人癸○○、甲○○，對
    於辰○○未採取剖腹生產一事，並不相關。
  (二)查據產科教科書（Williams Obstetrics 22ND EDITION）記
    載「1992年至1998年7 年間北加州剖腹產母親死亡率為陰道
    產的4 倍（Harper and colleagues.2003）。Hall等人在英
    國報告緊急剖腹產有9 倍之母親死亡率，自行要求剖腹產之
    母親死亡率為自然產之3 倍。母親罹病率方面，剖腹產之母
    親罹病率較自然生產高出許多，主要有產後感染、大出血、
    血管栓塞症（Burrows and associates）」，加諸自然生產
    尚有母體恢復較快及由於子宮收縮及產道擠壓，俾利胎兒肺
    部中水分排出等優點，故而就現今醫學上之認知，自然生產
    優點遠大於剖腹生產，合先敘明。行政院衛生署醫事審議委
    員會鑑定書第85197號載明：「…即使是破水達 24小時也非
    一定需要剖腹產生產，此乃婦產科學及新生兒科學上的共識
    」。
  (三)依據馬偕紀念醫院94年5月4日馬院醫婦字第9411482 號函，
    載明：「第二產程時間過久是否須改採剖腹生產則須視是否
    有產科適應症而定。例如胎兒心跳異常有胎兒窘迫現象或產
    婦患特殊疾病無法繼續陰道生產，胎兒過大，產婦骨盆狹窄
    ，胎頭位置轉位不正，致產婦進展遲緩或無進展等狀況。第
    二產程時間過久須整體評估產婦生理狀況、子宮收縮狀況，
    產道狀況、胎兒大小、胎頭位置及先露部高度，再決定是否
    繼續陰道生產或剖腹生產」（見本院卷(四)第72頁）；復依據
    國立台灣大學醫學院附設醫院94年5月5日校附醫密字第0940
    2042 58號函，載明：「若產婦子宮頸全開後2小時，雖然經
    過適當處理，胎頭一直沒有下降，就可以考慮改採剖腹產。
    產婦送上產台之後，需一直監視胎兒心跳的變化，若有『胎
    兒窘迫』發生，則應考慮改採剖腹產」、「自然產於第二產
    程過長，應先找出其可能原因，給予適當的處理，並非一定
    要馬上實施剖腹產。例如胎位不正，可以內診設法將其導正
    ；子宮收縮不好，可以使用催生劑加強子宮收縮，其劑量為
    Qxyt ocin 5IU加入500ml生理食鹽水，以每小時6ml 的速率
    開始靜脈點滴，並以每半小時至1小時增加6ml調整劑量，直
    至子宮收縮達到每2-3分鐘強收縮 (80-100mmHg)一次，每次
    40-50 秒的標準。只有懷疑胎頭和骨盆不對稱，且胎頭一直
    沒有下降，或是因上述原因經過適當處理，產程仍未有進展
    ，才需改採剖腹產」（見本院卷(四)第75頁）。
  (四)查本件產婦辰○○於第二產程時產程進展順利，且胎頭已有
    下降，胎心音正常，有上訴人丁○○、己○○於刑事偵查中
    供稱一致在案（見本院卷(四)第52至57、76頁）。且根據行政
    院衛生署醫事審議委員會鑑定書第85197 號，載明：「依病
    歷所載，胎心音監視顯示無異常，生產過程第一產程為7 時
    40分，第二產程為2時46分，第三產程10分，破水約12 小時
    ，依當時情況胎頭已有下降，採用真空吸引陰道式生產並無
    不當。」（見本院卷(一)第48頁）。就當時產婦辰○○之產程
    狀況觀之，上訴人等採取真空吸引陰道式生產，而非採取剖
    腹產，其醫療處置並無不當之處。
  (五)被上訴人雖主張行政院衛生署醫事審議委員會鑑定書第8519
    7 號雖載明：「即使是已破水達24小時，也非一定需要剖腹
    生產，此乃婦產科學及新生兒科學上的共識。」但鑑定書如
    此表示僅是一學理甚或實務原則上之說明，而就具體個案言
    ，顯然並非全部都適用此一原則，而毫無例外。而本件產婦
    辰○○之個別情況是否需要剖腹生產？究應適用原則抑或例
    外？未見鑑定書有任何進一步的具體個別鑑定意見，鑑定書
    顯有疏漏之處。而馬階紀念醫院94年5月4日馬院醫護字第94
    1482號函謂：「第二產程時間過久須整體評估產婦生理狀況
    、子宮收縮狀況、產道狀況、胎兒大小、胎頭位置及先露部
    高度，再決定是否繼續陰道生產或剖腹生產。」但己○○遲
    於第二產程延續2小時25分後才進入生產室，即從第二產程
    開始的2小時25分之前，都不在生產室內，既未為臨床診斷
    ，亦未做整體評估，否則就會在整體評估時發現有「肩難產
    」，如果本案真有肩難產存在的話，劉家燿等人斷然拒絕剖
    腹生產，自有醫療過失云云。惟查行政院衛生署醫事審議委
    員會鑑定書第85197號載明：「依病歷所載，胎心音監視顯
    示無異常，依當時情況胎頭已有下降，採用真空吸引陰道式
    生產並無不當。」及「肩難產之發生確實是無法於產前預知
    ，而即使是破水達24小時也非一定需要剖腹產生產，此乃婦
    產科學及新生兒科學上的共識」。顯見鑑定書有就當時產婦
    辰○○之產程狀況鑑定，並認定上訴人等採取真空吸引陰道
    式生產，而非採取剖腹產，其醫療處置並無不當之處，有如
    前述，被上訴人空言主張漏未鑑定，並自行以嗣後發生肩難
    產，任意推論上訴人拒絕剖腹生產，自有醫療過失云云，顯
    非可採。
八、上訴人等是否有怠於發現肩難產之醫療過失？
  (一)被上訴人主張：本件並無肩難產情事，依癸○○所寫之84年
    12月28日清晨4時40分至5時10分三軍總醫院護理部產房護理
    紀錄，此為生產過程中的現場紀錄，就完全沒有肩難產之紀
    載，而丁○○84年12月28日手寫英文之住院後進展錄第 7行
    ，也僅是記載：略微有點（somewhat）肩難產，惟最下倒數
    第4行以下也僅記載：「右上肢呈現輕度活動限制，而5分鐘
    後APGAR分數已達到9」，此表示被上訴人右臂神經叢的麻痺
    即使存在，也只是「somewhat shoulder dystocia」，均足
    證明實無真正的肩難產情事。且依己○○於準備程序所承認
    ，由其書寫製作之84年12月28日及29 日之英文進展錄最下5
    行：從真空吸引器生產到嬰兒有哭聲，其間僅有 3分鐘。那
    麼快速出生的胎兒怎麼可能是肩難產？依台北榮民總醫院92
    年7月30日北總婦字第0920008270 號函示：肩難產有兩項指
    標可為參考：(1)生產過程中，胎頭娩出後，必須靠特殊的方
    法和處置才能把胎兒肩難產娩出者，(2)胎頭娩出後，超過60
    秒以上（正常平均需24秒），胎兒肩膀才娩出者。而被上訴
    人之生產，固然有使用真空吸引器輔助生產，但真空吸引器
    並非上揭函示所指將胎兒肩膀娩出之特殊的方法和處置，而
    胎頭娩出後，也絕未超過60秒，胎兒肩膀即已娩出，此就更
    非肩難產了。雖然衛生署醫審會之93年11月10日0000000 號
    鑑定書之鑑定意見為：「根據病例記錄，本件案例可以判定
    為肩難產。」但卻完全未指出係依據那些病例記錄，也未說
    明如何鑑定之經過，此之鑑定意見自無證據能力可言。台大
    醫院95年10月27日校附醫秘字第0950003766號函雖表示，無
    法以時間評估是否有肩難產的發生。然而，為何不能以此評
    估並無肩難產的發生？而台大醫院又如何依據「所附病歷之
    相關敘述」，得以評估「當時應有肩難產的發生」？台大醫
    院既未指明病歷之相關敘述何在，且同時未說明其如何鑑定
    之經過，故其有關肩難產之鑑定意見也無證據力可言。故本
    案根本不是肩難產，而是被上訴人於84年12月28日清晨4時5
    6 分出生時，因己○○、丁○○二位醫師之延誤接生所造成
    之一起新生兒臚內出血、會陰窒息、黃疸、新生兒敗血病，
    而導至日後腦神經系統異常後遺症之個案（此可參三軍總醫
    院小兒科許木嶺醫師於84年12月31日、85年1月3日、4日、8
    日各所書具之「Progress Note」及李春銘醫師於84年12 月
    29日所書具之「Progress Note」、黃俊雄醫師於85年1月17
    日所書具之「Progress Note」、85年1月31日所書具之「Of
    f Duty Note」暨寇崇德醫師於85年1月18日所書具之「Prog
    ress Note 」可證）。但己○○、丁○○與三軍總醫院為掩
    飾自己之業務過失即醫療疏失，竟勾結三軍總醫院之某些人
    （如壬○○、戊○○）製作不實之病歷資料，甚至竄改病歷
    資料云云。
  (二)惟查：按產科教科書Williams Obstetrics 20版（1997年出
    版）第450、451頁所載，肩難產發生率為千分之九，一千次
    生產有九次，為無法預測之事件，且無法預測肩難產出生之
    嬰兒是否會有永久性之傷害（見原審卷第91至93頁）。依據
    行政院衛生署醫事審議委員會鑑定書第85197 號載明：「又
    胎兒有肩難產的情形發生時，並無法依據此嬰兒之出生體重
    及母親之身高、體重、產程等預測」及「肩難產之發生確實
    是無法於產前預知，而即使是破水達24小時也非一定需要剖
    腹產生產，此乃婦產科學及新生兒科學上的共識」。鑑定書
    之鑑定意見明確認定為：「根據病例記錄，本件案例可以判
    定為肩難產。」
  (三)依據國立台灣大學醫學院附設醫院於民國95年10月27日校附
    醫秘字第0950003766號函之鑑定意見，載明：「依據所附病
    歷之相關敘述，當時應有肩難產 (shoulder dystocia)的發
    生。此外，前述蔡童出生時合併有右上肢活動受限，推斷有
    可能是臂神經叢受傷的證據，更可佐證當時肩難產的發生」
    該院於88年12月7日第28750號函載明：「肩難產是胎頭娩出
    後，胎兒肩膀卡在恥骨聯合後，即使產婦子宮頸全開，亦不
    能事先發現肩式難產之可能性」。
  (四)再依據本件被上訴人於小兒科之病歷記載，於民國85年2 月
    3 日被上訴人有臂神經叢受傷，並由復健科醫師為其作復健
    ，且於民國85年2月8日，有復健科醫師告知被上訴人之雙親
    如何為被上訴人為復健之記載，益見被上訴人於出生時確有
    臂神經叢受傷之情形。又查，證人壬○○於庭訊時證稱：「
    出院診斷證明書上所記載右臂神經叢受傷和病情通知單疑似
    右臂神經叢麻痺兩者，依照我們專業的術語翻譯成中文是沒
    有什麼不同。因為病人剛開始住院時右臂無法正常抬手，依
    照當時臆斷右臂神經叢麻痺，經過住院觀察及復健科醫師診
    斷治療之後，出院時開具證明為是右臂神經叢受傷。」、「
    病情通知單是84年12月28日病人剛住院的症狀，出院診斷證
    明書是病人經過治療後，出院時的症狀記載，病情通知單寫
    『疑似』是因為病人還沒有經過診斷及治療。」、「臂神經
    叢受傷與肩難產有很大的關係。」（見本院卷(三)第189 頁反
    面、190 頁）復查，上訴人甲○○於刑事偵查庭庭訊時陳稱
    ：「…小孩頭出來，但肩是較寬，卡一陣子，小孩出來不哭
    ，又臍帶繞在脖子，醫師就剪斷臍帶…」（見本院卷(四)第42
    頁），及上訴人丁○○亦於刑事偵查庭庭訊時陳稱：「…胎
    頭出來，但肩下不來，我由產婦腹部加壓，主任（係指上訴
    人己○○）依規定方法把胎兒拉出來…」（見同上卷第54頁
    ），益見被上訴人出生時確有發生肩難產之情事。況被上訴
    人出生時有右臂神經叢受傷、顱內出血、新生兒窒息併缺氧
    性腦病變等症狀，而產婦辰○○有產後出血等症狀，由這些
    症狀綜合研判，足以認定有肩難產發生之現象。被上訴人任
    意自行推論，空言否認鑑定報告及證人證言，即非可採。
  (五)又查被上訴人主張上訴人偽造病歷云云，然為上訴人等所否
    認，依舉證責任分配原則，自應由被上訴人負舉證責任。被
    上訴人雖提出所謂經塗改過之病歷為證，然亦為上訴人所否
    認，並辯稱：依正當程序自三軍總醫院所調出之病歷，必定
    蓋有「三軍總醫院醫勤室」及調出年月日之戳章，並蓋有「
    經查此本與正本相符」之戳印，有病歷在卷可稽（見同上卷
    第81頁），故上訴人否認被上訴人自行所提出之病歷影本之
    真正等語。經查被上訴人提出之病歷，僅為影本，被上訴人
    復自認不能提出原本，而此影本既無三軍總醫院之戳章，又
    為上訴人否認，顯無任何證據力，被上訴人執此主張上訴人
    偽造病歷云云，即非可採。
  (六)又依財團法人新光吳火獅紀念醫院88年度12月21日 (88) 新
    醫醫字第827 號函載明：「整個生產過程中，可分為三個階
    段，陣痛期、用力和娩出、胎盤娩出三個時期。其中，子宮
    頸全開到胎兒娩出，屬於第二期，其依序為，子宮頸全開→
    母親用力→胎兒下降→胎頭娩出→肩膀娩出→身體娩出。子
    宮頸全開乃發生於肩膀娩出之前，此時仍是無法發現肩難產
    」。馬偕紀念醫院88年12月20日馬院醫婦字第882134號函載
    明：「肩難產乃胎頭出來，肩膀生不出來時才知道，所以無
    法預知」。財團法人長庚紀念醫院89年2月14日 (88)長庚院
    法字第0714號函載明：「由於目前尚無法事前藉由各項檢查
    發現是否為肩難產，故無法預先決定以剖腹產方式生產」與
    「肩難產須胎頭娩出後，但肩膀仍緊緊的卡在陰道內，無法
    順利娩出時，才可確定為肩難產，於子宮頸全開時，尚無法
    發現是否為肩難產」。以及行政院國軍退除役官兵輔導委員
    會臺北榮民總醫院於民國88年12月28日北總婦字第 10288
    號函載明：「產程進展是子宮頸開全，產婦開始用力讓胎兒
    在產道中下降，而後才先娩出胎頭，再來娩出胎兒肩膀與身
    體。肩難產是指胎頭娩出後無法順利娩出胎兒肩膀的狀況，
    即胎頭未娩出前不成立此診斷。所以子宮頸開全時，尚無法
    發現後來才發生的肩式難產」，足以證明肩難產係無從預知
    。
  (七)從而，本件鑑定書之鑑定意見明確認定為：「根據病例記錄
    ，本件案例可以判定為肩難產。」，而肩難產之發生確實是
    無法於產前預知，此乃婦產科學及新生兒科學上的共識，上
    訴人等既無從預知本件肩難產之發生，自無任何過失。
九、上訴人等於產程所為之醫療處置，有無不當之處？有無過度
    催生或催生不當之情事？是否為被上訴人產生腦病變之原因
    ？
  (一)被上訴人主張：辰○○於84年12月27日下午6 時30分進入產
    房待產開始，幾乎全程都在使用催生劑，並於晚間9 時起注
    射無痛分娩劑，通常第二產程超過30分鐘就有可能造成母體
    及初生兒之後遺症，而本案竟長達2 小時46分鐘，才急需以
    真空吸引器娩出，足證母體辰○○產後有子宮收縮不良大出
    血之症狀，即因上訴人等過度催生所致。且急促不當的吸引
    娩出，是非常有可能造成胎兒顱內出血，故顱內出血不是肩
    難產造成的，而是因使用真空吸引器急促不當的吸引所造成
    的，明顯是醫療疏失。辰○○為一高齡產婦，身高僅147 公
    分，體重又達76公斤，血壓153/100 毫米水銀鉒，且破水又
    祇差4 分鐘即達12小時，應考慮剖腹產，或預防週產期感染
    。是本件因第二產程過長又過度催生而造成胎盤缺血引起「
    胎兒窘迫」之「缺血缺氧」或受子宮強烈壓迫所引起之「顱
    內出血」之傷害云云。
  (二)上訴人等則辯稱：上訴人等於第二產程所為之醫療處置，並
    無不當之處：第二產程時間之長短，因產婦個人變異性差異
    甚大，在胎兒心跳正常無合併造成胎兒窘迫之情況，一般對
    產婦及胎兒並不會造成傷害。自本件胎心音及子宮收縮紀錄
    觀之，胎兒心跳正常，並無胎兒窘迫及缺氧之情況發生，其
    產程縱使超過二小時，亦不會對被上訴人造成傷害等語。
  (三)惟按依據產科學權威威廉氏於西元2005年出版之產科學教科
    書所載，第二產程之時間，甚至可高達6 小時（見本院卷(三)
    第111、112頁）。足見產程之時間與新生兒之結果無關，被
    上訴人單純以產程之時間，自行推論已非可採。且依據馬偕
    紀念醫院94年5月4日馬院醫婦字第9411482 號函載明：「經
    產婦之第二產程（子宮頸已全開），平均時間約為50分鐘。
    但依產婦個人之變異性其差異範圍很大。若產婦骨盆狹窄、
    肥胖、胎兒較大、使用止痛藥物或無痛分娩則可能延長數小
    時不等」、「第二產程時間過久，若胎兒心跳正常無合併造
    成胎兒窘迫之情況，一般對產婦及胎兒並不會造成傷害」（
    見本院卷(四)第72、73頁）。足見本件並無過度催生或催生不
    當之情事。再參照國立台灣大學醫學院附設醫院94年5月5日
    校附醫密字第0940204258號函之說明，從本件胎心音及子宮
    收縮紀錄觀之，產婦辰○○子宮收縮約每二至三分鐘一次，
    每十分鐘未超過七次，且胎兒胎心音正常，未有胎兒心跳變
    慢之現象，當無過度催生或催生不當之情事，亦不會造成產
    婦或胎兒之傷害，故當然非被上訴人產生腦病變之原因。
  (四)至於產前預測胎兒大小之部分，於民國84年12月24日產前檢
    查係根據子宮底高度（恥骨聯合上幾公分），粗略預測胎重
    ，因胎兒位置之不同（如橫躺或直立），其誤差範圍甚大，
    且該次產前檢查是由實習醫師所為，當不足作為認定上訴人
    等過失之依據。況且產前檢查胎重評估為3600公克，距實際
    出生時之胎重 (即3,795公克)，差距不大。從而，被上訴人
    主張因84年12月24日之胎重預估差距甚大而認定上訴人有過
    失，係被上訴人片面之主觀臆測，不足採信。
十、上訴人等本件急救過程過程是否有遲延、疏失之處？
  (一)被上訴人主張：三軍總醫院有嬰兒甦醒器之設置，且醫師為
    避免感染，會直覺性地使用嬰兒甦醒器，而不會直接施以口
    對口人工呼吸，故等到發現嬰兒甦醒器無法使用時，才急著
    改採口對口人工呼吸，就錯過了急救的黃金時間。而依照己
    ○○的說法，從使用嬰兒甦醒器到發現不能用，要護士另推
    一台來，而在當未推來之前，就急著用口對口人工呼吸，就
    可知當時狀況急迫，這就可能造成被上訴人之傷害。
  (二)惟查依據行政院衛生署醫事審議委員會鑑定書第85197 號即
    第一次鑑定載明：新生兒急救術是所有在產房內工作之醫護
    人員，以及相關負責新生兒急救之小兒科醫師與護理人員均
    需學習並定期考核之技術，當新生兒發生窘迫時由產科醫師
    立即施救並無失當之處。第二次鑑定則載明：「有窒息現象
    發生，需加以急救，可使用甦醒器，或口對口方式」、「在
    過去傳統的新生兒急救都是建議使用100%的氧氣來急救，這
    是沒有經過實證醫學的證明100%氧氣是必要的，相反的近一
    、二十年來，在動物實驗以及臨床的研究都顯示使用100%氧
    氣急救，會產生一些不良的反應，包括：產生自由基，降低
    中樞神經的鈉、鉀ATPase 的功能，降低dopamine 的代謝等
    等。根據國外多個新生兒加護中心的聯合臨床研究報告結果
    ，開始急救到新生兒哭泣的時間，在使用空氣組要比使用10
    0%氧氣組短，一分鐘的Apgar 計分，在使用空氣急救組也較
    高，七天內發生缺氧性腦病變之機率在兩組是相同的，新生
    兒死亡率在使用空氣急救組是有意義的較低」及「急救方式
    之採用，屬現場醫師之專業判斷，二種急救方式均為合理之
    醫療行為，無優劣之差，是屬同樣有效之方式」。第三次鑑
    定載明：「有關嬰兒甦醒加壓器故障改以口對口人工呼吸急
    救一事，可分三個層面來討論。根據新生兒急救課程的內容
    ，對於一個發紺不呼吸的新生兒，最重要的是給予正壓呼吸
    ，始其得到適當的換氣，大部分的嬰兒可因此而復甦。正壓
    呼吸的給予可使用各種不同的方式，包括擠壓甦醒袋、使用
    甦醒器、而口對口人工呼吸則是徒手操作的方法，也是基本
    急救課程所必教的正常程序，所以現場急救醫師的反應並無
    不當。至於未使用氧氣的部分上次鑑定已予說明，使用純氧
    或使用一般空氣進行急救，究竟何者為優，現今尚無定論。
    根據國外多個新生兒加護中心的聯合臨床研究報告顯示使用
    空氣或純氧來進行新生兒急救，七天內發生缺氧性腦病變之
    機率並無不同。本案中新生兒的新生兒評估指數 (Apgarsco
    re)：一分鐘是5，五分鐘是9 (滿分是10分)，其實表示醫護
    人員的急救是相當有效率的，在文獻上定義新生兒窒息是指
    新生兒評估指數小於等於3且持續超過5分鐘以上，所以此病
    患的新生兒評估指數能在5 分鐘內恢復與正常新生兒無異，
    表示其對急救過程的反應良好」及「此次所附之病歷影本基
    本上關於新生兒急救的部分，與前二次所附資料紀錄，內容
    並無不符。」等語。
  (三)另根據臺大醫院89年9月8日校附醫秘字第19697 號所為之鑑
    定意見，載明：「…當時三總之核磁照片顯示病童有兩側白
    質異常病變；至於馬偕醫院所做的腦部超音波檢查則記錄其
    有白質軟化，但追蹤至蔡童三個月大以後，其電腦斷層檢查
    結果則已正常…」、「…至於急救方面，依據病歷之記載，
    似乎無延遲之證據。嬰兒之APGAR 分數為五轉九，表示五分
    鐘內嬰兒之反應已接近正常；據病歷記載，嬰兒出生後未哭
    泣即給予氧氣，由於狀況並未好轉，故而立即給予口對口人
    工呼吸，三分鐘內嬰兒即哭出聲音，整個過程已算是迅速…
    」，以及95年5 月23日校附醫秘字第0950001035號函載明：
    「…白質的變化與缺氧可能有關，但也可能由其他先天或後
    天的原因所造成。本院已在89年9 月8日校附秘醫字第19697
    號函鑑定意見(四)中說明，蔡童出生時之缺氧證據並不明顯且
    已很快復原…」。
  (四)從而，被上訴人出生時無哭聲，因該嬰兒復甦器正壓故障，
    上訴人己○○立即採取口對口人工呼吸，經前開多次鑑定，
    均認定其急救過程迅速，並無遲延，其醫療處置無疏失之處
    ，可證被上訴人之癲癇與上訴人己○○急救過程間不具有因
    果關係。
十一、被上訴人辛○○之右臂神經叢受傷、新生兒腦出血、新生兒
    窒息併缺氧性腦病變及癲癇等傷害，是否係因「肩難產」所
    致？
  (一)被上訴人主張：本件並無肩難產情事，而右臂神經叢也根本
    不曾受傷（只是「疑似右臂神經叢麻痺」），而即縱有肩難
    產致有右臂神經叢受傷，與新生兒窒息併缺氧性腦病變及癲
    癇也毫無關係。因後二者並不是由於肩難產造成，而整個接
    生之生產過程僅一分鐘到二分鐘（加上急救也才三分鐘）就
    已完成，絕不會因此發生新生兒窒息併缺氧性腦病變及癲癇
    情事，而實是如證人戊○○醫師所言，已缺氧十五分鐘至三
    十分鐘以上所造成。故新生兒窒息併缺氧性腦病變及癲癇並
    非因肩難產所造成，而是第二產程過長怠於處置，只不斷注
    射催生劑、無痛分娩劑所造成。至於醫學上一般理論所稱之
    肩難產可能導致新生兒窒息併缺氧性腦病變，固然確有其事
    ，但這應都是指肩難產過程長達十五分鐘到三十分鐘以上（
    參戊○○之證詞）故「肩膀卡住愈久，或愈不容易娩出，則
    新生兒可能發生的後遺症愈多」（醫審會鑑定書第 0000000
    號所言）。但本件被上訴人從接生到娩出不過一到二分鐘，
    不可能就造成新生兒窒息併缺氧性腦病變、癲癇云云。
  (二)惟查依據台大醫院95年10月27日校附醫秘字第0950003766號
    函之鑑定意見，載明：「依據所附病歷之相關敘述，當時應
    有肩難產的發生。此外，前述蔡童出生時合併有右上肢活動
    受限，推斷有可能是臂神經叢受傷的證據，更可佐證當時肩
    難產的發生」及「所謂肩難產須視胎兒肩膀是否有卡住而定
    ，並沒有定義胎兒卡住多久以上才算是肩難產，且並非所有
    肩難產之分娩時間均較長。按照肩難產的定義，如果以常規
    方式無法娩出胎兒肩膀，則必須合併使用其他術式協助娩出
    ，即屬肩難產」。
  (三)依據行政院衛生署醫事審議委員會鑑定書第0000000 號，載
    明：「生產過程中，當胎兒的頭部分娩出來之後，肩膀卻卡
    在產道，特別是恥骨下緣，無法順利生出來，即可判定為『
    肩難產』。肩難產很難找出一個明確的定義，因為許多胎兒
    在出生的過程中，肩膀的娩出都會有些困難，有些只要將卡
    住的肩膀下拉，或從恥骨上方施以壓力就可以順利娩出；有
    些卻需將卡住的肩膀旋轉之後才能娩出。肩膀卡住愈久，或
    愈不容易娩出，則新生兒可能發生的後遺症愈多，除了會造
    成臂神經損傷之外，也可能造成腦性麻痺。根據病例紀錄，
    本件案例可以判定為肩難產」。
  (四)又依據台大醫院88年12月7日第28750號函載明：「肩難產導
    致新生兒窒息併缺氧性腦病變，新生兒出血及右 (左) 臂神
    經叢受傷，均是可能之傷害」。財團法人新光吳火獅紀念醫
    院88年度12月21日 (88)新醫醫字第827號函載明：「肩難產
    時，胎兒所面臨的併發症如下：鎖骨、肱股斷裂、臂神經叢
    損傷、單側上肢的神經異常、窒息、死亡」。
  (五)馬偕紀念醫院88年12月20日馬院醫婦字第882134號函載明：
    「 (I)肩難產所導致的新生兒傷害 (24.9%)，目前的研究
    報告顯示 (一)臂神經叢受損 (16.8%)(二)尺骨骨折(9.5%)(
    三)鎖骨骨折 (4.2%)。… (II)新生兒腦出血與新生兒窒息
    併缺氧性腦病變，依據Benedetti和Gabbe等人 (1978),Spel
    lac y(1985)，Mcfarland(1986)報告，有發生異常的新生兒
    神經學檢查結果，甚至也有窒息和死亡的病例。所以肩難產
    有可能會造成上述的新生兒傷害」。
  (六)財團法人長庚紀念醫院89年2月14日 (88)長庚院法字第0714
    號函載明：「肩難產，如頭已出生，肩膀以下卡在陰道內，
    此時若臍帶受壓迫過久，則胎兒可能產生缺氧窒息，而發生
    缺氧性腦病變。又前肩膀不易生出，如持續用力往下拉扯前
    肩過久，亦可能造成胎兒臂神經叢受傷，至於是右臂或左臂
    受傷，則應是左、右肩何者為前肩。至於新生兒腦出血之成
    因，一般而言早產兒、困難陰道分娩者及胎頭不易出生等情
    況下，皆容易發生」。
  (七)行政院國軍退除役官兵輔導委員會臺北榮民總醫院於民國88
    年12月28日 (88)北總婦字第10288號函載明：「肩難產可導
    致新生兒的疾病甚至死亡。Benedetti與Gabbe(1978)報告19
    個案例中，五位有胎兒鎖骨或上臂肱股折斷，三位有 Erb麻
    痺 (臂神經叢受傷) 及一位有神經檢查異常。其他報告有類
    似結果，甚至有可能造成嚴重缺氧與死亡」。
  (八)台大醫院95年10月27日校附醫秘字第0950003766號函所為之
    鑑定意見，載明：「當發生肩難產時，由於胸廓受到狹窄骨
    盆的壓迫，心臟無法將氧氣輸送到腦部，且胎兒顱內的血管
    無法將靜脈血送回，以致於顱內血管腫脹甚至引起顱內出血
    。因此肩難產的胎兒大多呈現面部瘀紫腫脹，此並非面部受
    到直接壓迫，而是源自於前述機轉。因此即使能夠儘快使胎
    兒肩膀脫離骨盆障礙而娩出，臨床上也常見胎兒有腦部缺氧
    、點狀出血等情況，此外尚須考慮本案胎兒有臍帶繞頸的狀
    況發生。」
  (九)依據行政院衛生署醫事審議委員會鑑定書第0000000 號，載
    明：「新生兒出生後有全身發紺且不呼吸的現象，根據學理
    判斷，可能是因為胎兒曾經歷一段短時間缺血缺氧的情形。
    以本案的病例紀錄來判斷，可能是因胎頭產出後，有肩難產
    的情形，胎兒無法快速順利娩出，這時臍帶可能受到壓迫，
    導致輸送到胎兒的血流較為不足，因而使胎兒出生後發紺且
    不呼吸」、「至於缺血缺氧性腦病變需要多久的缺氧才會造
    成，實難提出答案。因為缺血缺氧的程度有輕有重，輕度的
    缺血缺氧需要較長的時間才會發生明顯病變，較嚴重的缺氧
    則會在較短的時間造成明顯的傷害，而且每個孩子的耐受性
    也不同，先天腦組織的脆弱程度不同，無法一概而論。」
  (十)綜觀前述函詢意見及兩次鑑定意見，肩難產發生時，因臍帶
    遭受母體產道及胎兒身體之擠壓，無法正常供應胎兒氧氣，
    故胎兒會有窒息之現象，且因胎兒於產道中受母體之推壓，
    常伴有肱骨或鎖骨骨折、臂神經叢傷害、神經性異常等各種
    傷害。是以被上訴人之「腦出血」、「新生兒窒息併缺氧性
    腦病變」、「右臂神經叢受傷」及「顱內出血」等，主要係
    因肩難產及臍帶擠壓所致，應堪認定。
  (十一)至於被上訴人之癲癇部份，依據台大醫院89年9月8日校附醫
    字第 19697號函之鑑定意見，載明：「依據馬偕醫院病歷影
    本之記載，被上訴人出生後曾有急救。當時三總之核磁照片
    顯示病童有兩側白質異常病變；至於馬偕醫院所作的腦部超
    音波檢查則紀錄其白質軟化，但追蹤至蔡童三個月大以後，
    其電腦斷層檢查結果則已正常」、「病童之癲癇有可能與此
    白質病變有關，但無法完全排除先天性因素，如基因異常之
    可能性」、「有關蔡童所患癲癇之成因，在前述說明中已提
    及可能與其白質之變化有關；而其白質的變化與肩難產可能
    有關…」及「…因此蔡童腦白質之變化 (在馬偕醫院追蹤時
    已消失)可能與 (肩)難產比較有關」。從而，被上訴人癲癇
    之成因，係與其腦白質之變化有關，而其腦白質之變化又可
    能與肩難產或先天性因素有關，然無論與何者有關，均非可
    歸責於上訴人己○○、丁○○二醫師等之醫療處置。更何況
    ，被上訴人腦白質之變化，於其出生三個月後即已恢復正常
    ，故被上訴人之癲癇病情，與上訴人等之醫療處置間顯無關
    連。
十二、有關嬰兒甦醒器發生故障是否為損害之原因？是否可歸責於
    上訴人等？
  (一)被上訴人主張：嬰兒甦醒器無法使用部分，不論無法使用之
    原因為何，此均屬可歸責於上訴人等之事由。本件認定之關
    鍵並非口對口人工呼吸急救之效能是否較嬰兒甦醒器為優，
    而係嬰兒甦醒器未能實質上保持隨時可正常操作之狀態，致
    欲對被上訴人急救時，嬰兒甦醒器竟無法供應氧氣，己○○
    、丁○○二醫師等候癸○○、甲○○二值班護士去推另一台
    嬰兒甦醒器時，已因而耽擱延誤致被上訴人腦部缺氧時間過
    久，造成因腦部缺氧受有永久腦病變傷害，此傷害於急救時
    機延誤時即已造成，無論己○○之後有無再對被上訴人實施
    口對口人工呼吸已無影響等語。
  (二)上訴人等則辯稱：上訴人癸○○於與前值班人員師慧娟交接
    班時，均有清點設備，且甦醒器內亦確有氧氣可供使用，此
    不僅有醫院點交正常運轉之紀錄，更經癸○○於原審審理時
    供陳在卷，而器具彈簧片跳開之情形並非上訴人等所得預見
    ，亦非由醫護人員負責之保養問題，既屬保養問題，即應由
    負責保養之人員負責，醫護人員所負責者僅係對於病患之醫
    療診治，對於器材之使用應僅有確認器材屬能夠使用狀態之
    注意義務，例如是否仍有氧氣、點交時是否可正常使用，對
    於無法預見之彈簧片意外跳脫情形，實不可苛責不具專業機
    電知識之醫護人員對器材具有預見及保養之責，此觀諸醫審
    會之第三次鑑定報告中亦認定醫護人員並無過失即得明證。
    況上訴人己○○、丁○○僅係從事醫療接生行為而與器材之
    點交、保養完全無關，從而上訴人無法預見本案嬰兒甦醒器
    之彈簧片跳開之情形，對此自無過失可言。
  (三)經查系爭嬰兒甦醒器彈簧片跳開、嬰兒甦醒器故障之事實，
    為上訴人所不爭執，上訴人癸○○、姜憶芬二值班護士，負
    責點收醫療器材，包括嬰兒甦醒器之正常運作，卻未能實質
    上保持嬰兒甦醒器於生產時，處於隨時可正常操作之狀態，
    然上訴人癸○○、姜憶芬均怠於注意嬰兒甦醒器之正常操作
    ，致需對被上訴人進行急救時竟無法以嬰兒甦醒器急救，使
    被上訴人腦部缺氧時間更加拖延。縱被上訴人受傷害之主要
    原因，係與肩難產、及臍帶擠壓或先天性因素有關，然欲對
    被上訴人急救時，嬰兒甦醒器竟無法供應氧氣，己○○、丁
    ○○二醫師等候癸○○、甲○○二值班護士去推另一台嬰兒
    甦醒器時，已因而耽擱延誤，致被上訴人腦部缺氧時間過久
    ，造成因腦部缺氧受有永久腦病變傷害，不僅三軍總醫院所
    提供醫療服務未具當時通常可合理期待之安全性，亦未符合
    當時科技及專業水準，致被上訴人受有身體及健康上之損害
    ，上訴人癸○○、姜憶芬上述應注意得注意卻未注意之行為
    ，應為造成被上訴人所受傷害之共同原因。三軍總醫院所僱
    用並監督之癸○○、甲○○二值班護士既有過失，三軍總醫
    院自應負雇用人連帶賠償責任。
  (四)至於己○○、丁○○二醫師，僅係從事醫療接生行為而與器
    材之點交、保養完全無關，對於醫療器材之正常使用，並無
    注意之義務，自無過失可言。且該嬰兒復甦器故障，上訴人
    己○○立即採取口對口人工呼吸，經前開多次鑑定，均認定
    其急救過程迅速，並無遲延，其醫療處置無疏失之處。上訴
    人己○○、丁○○之行為已盡醫師應盡之義務，自無過失可
    言。
十三、本件有無消費者保護法之適用？有無民法債務不履行規定之
    適用？
  (一)被上訴人主張：三軍總醫院所提供之服務，未能符合當時科
    技或專業水準可合理期待之安全性，致被上訴人受有損害，
    依消費者保護法第7條第3項及第51條但書之規定，三軍總醫
    院應賠償被上訴人所受之損害。消費者保護法並未對「服務
    」加以定義，亦無就其意義加以限制，是倘若提供服務營業
    者，該服務又與消費者之安全性有關時，即為消費者保護法
    所規範之企業經營者。又「消費」者乃指基於求生存、便利
    或舒適，直接滿足人類食衣住行育樂等慾望之行為。本此，
    醫療行為自接受者之立場觀之，其本即係基於求生存之目的
    ，而直接滿足人類「樂」此慾望之行為，是醫療服務之相對
    人，自屬消費者保護法上之消費者。再衡諸醫療行為結果之
    成敗、損害是否發生，及如何發生具有不確定性，亦即醫療
    行為具有高度之危險性及不確定性，當然與醫療行為接受者
    之安全性相關，是醫療行為應為消費者保護法所規範之服務
    。三軍總醫院提供之醫療服務缺乏通常可合理期待之安全性
    ，且未符合當時之科技或專業水準，致被上訴人受有前揭損
    害，亦所在甚明，自應依消費者保護法第7條第3項負損害賠
    償責任，且應有第51條但書規定之適用，請判賠損害額一倍
    以下之懲罰性賠償金云云。
  (二)惟按消保法之形成源於現今消費者社會具有科技專長之人對
    其所設計、生產、製造之商品具有控制、生產及製造之能力
    ，為應擴大消費者之需要，避免消費者因市場之壟斷而淪為
    弱勢的一群，始有該法之產生。消費者保護法及其施行細則
    就所規範之服務意義為何，並無明確定義，故就何謂消費性
    服務為一般性之定義，有其困難，自更無從僅以文義解釋判
    斷醫療為有無消費者保護保法之適用，而應分別各個法律行
    為之性質，而為合目的性之解釋。按消費者保護法第一條第
    一項規定：「為保護消費者權益，促進國民消費生活安全，
    提昇國民消費生活品質，特制定本法。」是為法律條文之解
    釋時，即應以此明定之立法目的為其解釋之範圍。在消費者
    保護法中之商品無過失責任制度，由於消費者無論如何提高
    注意度，也無法有效防止損害之發生，是藉由無過失責任制
    度之適用，迫使製造商擔負較重之責任，換言之，製造商在
    出售危險商品時，會將其所可能賠償之成本計入售價之中，
    亦即將使產品危險的訊息導入產品價格之內，帶有分擔危險
    之觀念在內。但就醫療行為，其醫療過程充滿危險性，治療
    結果充滿不確定性，醫師係以專業知識，就病患之病情及身
    體狀況等綜合考量，選擇最適宜之醫療方式進行醫療，若將
    無過失責任適用於醫療行為，醫師為降低危險行為量，將可
    能專以副作用之多寡與輕重，作為其選擇醫療方式之惟一或
    最重要之因素；但為治癒病患起見，有時醫師仍得選擇危險
    性較高之手術，今設若對醫療行為課以無過失責任，醫師為
    降低危險行為量，將傾向選擇較不具危險之藥物控制，而捨
    棄對某些病患較為適宜之手術，此一情形自不能達成消費者
    保護法第一條第一項之立法目的甚明。另相較於種類及特性
    可能無限之消費商品，現代醫療行為就特定疾病之可能治療
    方式，其實相當有限，若藥物控制方式所存在之危險性，經
    評估仍然高於醫師所能承受者，而醫師無從選擇其他醫療方
    式時；或改用較不適宜但危險較小之醫療行為可能被認為有
    過失時，醫師將不免選擇降低危險行為量至其所能承受之程
    度，換言之，基於自保之正常心理，醫師將選擇性的對某些
    病患以各種手段不予治療且此選擇勢將先行排除社會上之弱
    者，而此類病患又恰為最須醫療保護者。此種選擇病患傾向
    之出現，即為「防禦性醫療」中最重要的類型，同樣不能達
    成消費者保護法第一條第一項所明定之立法目的。而醫師採
    取「防禦性醫療措施」，一般醫師為免於訴訟之煩，寧可採
    取任何消極的、安全的醫療措施，以爭取「百分之百」之安
    全，更盡其所能，採取防禦性醫療，以避免一時疏忽，因未
    使用全部可能之醫療方法，藉以免除無過失責任。醫療手段
    之採取，不再係為救治病人之生命及健康，而在於保護醫療
    人員安全，過度採取醫療措施，將剝奪其他真正需要醫療服
    務病人之治療機會，延誤救治之時機，增加無謂醫療資源之
    浪費，誠非病患與社會之福。依此所述，醫療行為適用消費
    者保護法無過失責任制度，反而不能達成消費者保護法第一
    條所明定之立法目的。是應以目的性限縮解釋之方式，將醫
    療行為排除於消費者保護法適用之範圍之列。是本院認將醫
    療行為適用於消保法，反而違背該法明定之立法目的，是縱
    文義解釋之最可能外延包括醫療行為在內，亦應用目的性限
    縮方式加以排除。從而，醫療行為即無消費者保護法之適用
    。（最高法院94年度台上字1156號民事裁定、本院91年上字
    第215號民法判決參照）。
  (三)本案上訴人等所提供之醫療服務，除由上訴人提供專業之勞
    務外，對於消費者所預期產生之結果並無絕對控制能力，蓋
    醫療行為之對象為人體，每一人體之通常結構雖多相同，惟
    內在卻有各自之生理特質與反應，當病症產生時，每個人之
    反應與特質可謂千變萬化，雖然上訴人等提供之醫療行為有
    一自然科學上之方向與法則，但此法則包括診斷、治療及用
    藥等均僅現今人類以其智識所能發展出之概括性醫療法則，
    對於每個人內在獨特性之生理結構，使得醫療結果產生相當
    程度之變數，從而上訴人等身為醫療人員對於醫療行為之結
    果並無絕對控制能力，對此如此高度危險性及結果不確定之
    行為，卻推由企業經營者完全負責，顯失衡平原則。且上訴
    人三軍總醫院為國家機關之附屬單位，實無企業經營可言，
    顯非消費者保護法所訂之企業經營者。而被上訴人前來就診
    之目的係為救治生命，並非以「使用財物或消耗服務」為目
    的，此與一般購物或接受服務係專為「使用財物或消耗服務
    」為目的顯有本質上之差異。
  (四)從而，兩造間因醫療行為所生之損害賠償事件，應無消費者
    保護法之適用，從而被上訴人依消費者保護法第7 條及第51
    條規定對於上訴人請求懲罰性損害賠償，於法顯有未合，即
    無理由，應予駁回。
十四、如可請求，被上訴人是否減少勞動能力？百分比多少？
  (一)被上訴人主張：被上訴人目前如不以藥物控制，每週癲癇將
    發1至2次，至少符合殘障第7級即減少勞動能力69.21% ，以
    我國85年度平均國民所得為320,603 元及勞動年數40年為標
    準，依霍夫曼計算法扣除中間利息，而依民法第193條第1項
    請求喪失勞動能力之損害賠償為4,802,266元等語。
  (二)查「被上訴人目前為頑固癲癇性併有中度智能不足，難以判
    定身體障礙狀態致勞動能力減少之百分比，惟比照勞工保險
    殘廢標準表，其殘害為精神神經障害殘廢等級七。」有馬偕
    紀念醫院96年6月9日馬院醫兒字第0960001830號函可稽（見
    本院卷(五)第84頁）是被上訴人之障害相當於勞工保險條例第
    53條所附勞保殘廢給付標準表，殘廢等級之第七級，此可參
    酌勞工保險條例第53條所附勞保殘廢給付標準表之精神神經
    部分，附註三癲癇障害等級之審定，則被上訴人主張減少勞
    動能力比率，即殘廢等級為第七級，喪失勞動能力程度之比
    率為69.21%，應屬適當。又被上訴人為84年12月28日出生，
    此為兩造所不爭執，參考勞動基準法第53條、第54條，自請
    退休及強制退休之年齡分別為55歲、工作25年以上及60歲，
    復斟酌被上訴人之年齡、日後發展可能狀況等情事，認為勞
    動年數應自成年後起算至60歲止，共計60年，較為適當。又
    計算被害人喪失或減少勞動能力之損害，應以被害人之所得
    額為評價之資料，茲因被上訴人目前仍為幼童，並無所得額
    資料足供參考，故被上訴人以85年平均每人國民平均所得為
    計算之標準，應屬可採，查85年平均每人國民平均所得為32
    0,603 元，此有兩造均不爭之國民所得年刊附卷可按。則被
    上訴人主張其減少勞動能力一次給付之賠償總額，依霍夫曼
    計算法扣除中間利息，算得辛○○因本件所受減少勞動能力
    之損害為4,802,266元（320603X69.21%X21.00000000=00000
    00）。
  (三)惟查本院綜合判斷，認定本件被上訴人所受損害之原因，以
    因肩難產及臍帶擠壓或先天性因素所造成之原因力為最大，
    依原因力之強弱比例，本院認二者應約占80% ，此部分屬不
    可抗力，不可歸責於兩造。自不能將賠償責任，全部歸責於
    上訴人等。查上訴人癸○○、甲○○之過失行為，僅在於疏
    未使嬰兒甦醒器保持正常使用狀態，因而稍微延誤急救，情
    節輕微，本院認其過失對損害之原因力，應僅占其餘20%。
    是以上開減少勞動能力之損害，僅應由上訴人癸○○、甲○
    ○及三軍總醫院連帶賠償960,453元。
十五、被上訴人得請求之慰撫金以多少為適當？
  (一)被上訴人主張：因被上訴人目前經診斷為頑固型癲癇、中度
    智能不足，接受三種抗癲癇藥物治療，癲癇仍未能良好控制
    ，智力測驗智商僅為48，如不以藥物控制，每週癲癇將發作
    1至2次，一輩子均無法為正常人，此之精神上所受痛苦極大
    ，符合民第195條第1項之不法侵害身體、健康而情節重大情
    事，依本條項之請求精神上之損害即慰撫金300萬元。
  (二)按不法侵害他人之身體、健康、名譽、自由、信用、隱私、
    貞操，或不法侵害其他人格法益而情節重大者，被害人雖非
    財產上之損害，亦得請求賠償相當之金額，民法第一百九十
    五條第一項定有明文。依前所述，上訴人癸○○、甲○○之
    過失行為，已不法侵害被上訴人之身體、健康，被上訴人自
    得請求上訴人給付非財產上之損害賠償金額。
  (二)按「慰藉金之賠償須以人格權遭遇侵害，使精神上受痛苦為
    必要，其核給之標準因與財產上損害之計算不同，然非不可
    斟酌雙方身分資力與加害程度，及其他各種情形核定相當之
    數額。」最高法院五十一年度台上字第二二三號著有判例可
    稽。查上訴人癸○○、甲○○之過失行為，僅在於疏未使嬰
    兒甦醒器保持正常使用狀態，因而稍微延誤急救，情節輕微
    。本院審酌被上訴人辛○○因前述傷害所受之精神痛苦，兩
    造身分資力與加害程度，及其他各種情形認為被上訴人主張
    之慰撫金300萬元，尚屬過高，應以20萬元為適當。
十六、被上訴人追加請求看護費用、特殊教育輔導費、醫療費用，
    有無理由？
  (一)被上訴人主張：看護費：被上訴人出生後，因必須有人隨伺
    在旁全天候看護，母辰○○就辭去原先之工作，擔任專職看
    護人員，迄今已10餘年，辰○○是於44年10月12日生，被上
    訴人於84年12月28日出生時，時年40歲2 個月餘，到辰○○
    60歲為止，共有19年近10個月，以目前看護工每天之看護費
    用在2,000元左右，僅依1,800元計，一年即為657,000 元，
    爰依民法第193條第1項請求連帶給付19年之看護費用，再依
    霍夫曼計算法計算一次給付之金額，即應連帶給付8,937,33
    5元（657,000×13,603,249÷1,000,000＝8,937,335）。特
    殊教育費用：被上訴人因身心障礙，必須施以特殊教育輔導
    ，自89年9 月執行至今，庚○○已先後為被上訴人聘請卯○
    、謝藍芝、寅○○、子○○共四位家庭教師負責教導，至95
    年底為止，一共支出特殊教育費用共1,396,200 元。醫療費
    用：目前能提出之醫療費用單據僅有28,615元，其餘十餘年
    之單據都已遺失或已繳交國稅局列為年度綜合所得稅扣除額
    之用而無法提出。總計：被上訴人目前依法可得向上訴人請
    求之損害賠償應為18,164,416元，扣除原審已判決之300 萬
    元外，被上訴人尚得請求之損害賠償即為15,164,416元云云
    。
  (二)看護費部分：
    按「親屬代為照顧被害人之起居，固係基於親情，但親屬看
    護所付出之勞力並非不能評價為金錢，雖因二者身分關係而
    免除被害人之支付義務，惟此種基於身分關係之恩惠，自不
    能加惠於加害人。故由親屬看護時雖無現實看護費之支付，
    仍應認被害人受有相當於看護費之損害，得向上訴人請求賠
    償，始符公平原則」最高法院94年台上字第1543號固著有判
    決可稽。惟經本院囑託馬偕醫院鑑定結果，認「病患辛○○
    鑑定為中度智能障礙合併頑固型癲癇，吃飯、穿衣、如廁等
    日常起居之一般事務尚可。但可能癲癇發作時，就有困難」
    等語。（見本院卷(五)第125 頁）。而證人寅○○即被上訴人
    之課後輔導老師，證述：「（請問證人，就你所知，辛○○
    就讀資源班嗎？）據我所知，辛○○在幼稚園的時候，她應
    該有接受巡迴的輔導，政府會派一位老師去辛○○讀的幼稚
    園去輔導她，她念小學的時候是念資源班」、「（何謂資源
    班？）資源班的學生他的學籍還是設在普通班，但每週按學
    生能力到資源班接受輔導國語、數學、社交技巧、知覺動作
    能力，另計對語言障礙學生要接受構音訓練輔導，這是要看
    個別學生情況作不同的安排，到資源班的學生經過鑑輔會通
    過後才能入班」（見本院卷(五)第90、91頁），顯見被上訴人
    在生活上並未完全欠缺自理能力，不需要全日看護，否則被
    上訴人於學齡前豈能進入幼稚園，學齡後又何能進入普通班
    就讀？況被上訴人自出生之嬰兒期至學齡前，本即應由母親
    負責教養照顧，而被上訴人現已進入普通班就讀，被上訴人
    之母辰○○自無可能與必要全天候隨伺在側。從而被上訴人
    主張依全天候之看護費用每日1800元計算被上訴人此部分損
    失，顯有超額填補被上訴人實際損失之不當利得，而有違民
    法第216 條損害填補之意旨，被上訴人此部分之請求，即無
    理由，應予駁回。
  (三)課後輔導家教費用：
    按「當事人主張有利於己之事實者，就其事實有舉證之責任
    」、「私文書應由舉證人證其真正。但他造於其真正無爭執
    者，不在此限」民事訴訟法第277條及第357條定有明文，查
    被上訴人雖主張「特殊教育（補救教學）自89年9 月執行至
    今，庚○○先後聘請卯○、謝藍芝、寅○○、、子○○共四
    位家庭教師負責報導被上訴人，截至95年底為止，一共支出
    特殊教育費用共1,396,200 元」云云，惟細究被上訴人所提
    出此等費用支出之證明方法僅係自行製作之私文書，而上訴
    人業已否認此等文書之形式上真正，依法自應由被上訴人證
    明此等文書之形式上真正，惟被上訴人迄今除已傳喚證人寅
    ○○外，並未進一步舉證此等文書之形式上真正，從而依此
    真偽不明之私文書所計算之家教費用1,396,200 元，已難採
    信。況課後輔導家教係於普通班下課後額外之家教，被上訴
    人現有學籍係在普通班，並於每週按學生能力到資源班接受
    一對一或小組之補救教學，至於課餘期間家長因求好心切所
    安排之其他輔導課程則顯非民法第 193條「增加生活上需要
    」之必要費用，此等費用之支出自不能轉嫁責由上訴人負擔
    。況此等費用之實際支出者並非被上訴人自己，被上訴人以
    自己名義為此部分之請求，尤屬無據。
  (四)醫療費用部分：
    按「當事人主張有利於己之事實者，就其事實有舉證之責任
    」民事訴訟法第277 條定有明文。查被上訴人雖追加醫療費
    用914,984 元，惟上訴人業已否認此等損害之存在，被上訴
    人針對此等醫療費用單據迄今亦僅提出共計28,615元之收據
    ，至於其他支出憑證被上訴人則自承皆已遺失，則被上訴人
    對於超過28,615元之醫療費用支出既無法舉證，此部分之請
    求，顯屬無據。另細究被上訴人所提出之醫療費用單據（見
    本院卷(五)第25至38頁），自付金額僅有四千六百十五元，其
    餘均為健保給付。且醫療費用單據記載包括牙科、眼科、兒
    科門診，依此等記載內容確無法判斷此等費用支出與本件侵
    權行為之關連性，自不得執此等單據作為本件請求醫療費用
    支出之憑據。被上訴人此部分之請求，即無理由，應予駁回
    。
十七、綜上所述，被上訴人主張依民法第184條、第185條第 1項、
    第188條、第193條第1項、第195條之規定，求為命上訴人三
    軍總醫院、甲○○、癸○○，應連帶給付被上訴人1,160,45
    3元，及自85年12月15日起至清償日止，按週年利率5% 計算
    之利息，為有理由，應予准許。逾上開准許部分之請求，以
    及請求上訴人己○○、丁○○應連帶給付，均屬無據，應予
    駁回。被上訴人敗訴部分，其假執行之聲請亦失所附麗，應
    併予駁回。原審就超過上開應准許部分，為上訴人敗訴之判
    決，並為假執行之宣告，自有未洽。上訴人上訴意旨就此部
    分指摘原判決不當，求予廢棄改判，為有理由。至於上開應
    准許部分，原審判命上訴人三軍總醫院、甲○○、癸○○，
    應予連帶給付，並為假執行之宣告，於法並無不合，上訴意
    旨就此部分，仍執前詞，指摘原判決不當，求予廢棄，為無
    理由，應駁回其上訴。至於被上訴人於本院追加之訴及假執
    行之聲請，均為無理由，應予駁回。
十八、本件判決之基礎已臻明確，兩造其餘攻擊防禦方法及主張舉
    證，於判決結果不生影響，無一一審究之必要，附此敘明。
十九、據上論結，本件上訴為一部有理由，一部無理由，被上訴人
    追加之訴為無理由，爰判決如主文。
中　　華　　民　　國　　96　　年　　8 　　月　　1 　　日
　　　　　　　　　  民事第十二庭
                        審判長法　官　張宗權
　　　　　　　　　　　        法　官　王麗莉
  　　　　　　　　　　　      法　官　蕭艿菁
正本係照原本作成。
上訴人不得上訴。
被上訴人如不服本判決，應於收受送達後20日內向本院提出上訴
書狀，其未表明上訴理由者，應於提出上訴後20日內向本院補提
理由書狀（均須按他造當事人之人數附繕本）上訴時應提出委任
律師或具有律師資格之人之委任狀；委任有律師資格者，另應附
具律師資格證書及釋明委任人與受任人有民事訴訟法第466條之1
第1項但書或第2項（詳附註）所定關係之釋明文書影本。
中　　華　　民　　國　　96　　年　　8 　　月　　1 　　日
　　　　　　　　　　　　　　　書記官　王秀雲
附註：
民事訴訟法第466條之1（第1項、第2項）：
對於第二審判決上訴，上訴人應委任律師為訴訟代理人。但上訴
人或其他法定代理人具有律師資格者，不在此限。
上訴人之配偶、三親等內之血親、二親等內之姻親，或上訴人為
法人、中央或地方機關時，其所屬專任人員具有律師資格並經法
院認為適當者，亦得為第三審訴訟代理人。
